【裁判字號】    94,訴,579
【裁判日期】    950801
【裁判案由】    所有權移轉登記
【裁判全文】
臺灣嘉義地方法院民事判決               94年度訴字第579號
原      告  乙○○
訴訟代理人  李家鳳律師
被      告  甲○○
上列當事人間所有權移轉登記事件，於中華民國95年7月18日言
詞辯論終結，本院判決如下：
    主  文
原告之訴及假執行之聲請均駁回。
訴訟費用由原告負擔。
    事  實  及  理  由
壹、程序方面：
    按訴狀送達後，原告不得將原訴變更或追加他訴，但擴張或
    減縮應受判決事項之聲明者，不在此限，民事訴訟法第255
    條第1項第3款定有明文。原告原起訴就不當得利返還請求權
    部分請求被告給付新臺幣（下同）150萬元，嗣於本院審理
    中就該項聲明金額增加7,980元，即請求被告給付1,507,980
    元，核屬擴張應受判決事項之聲明，與前開規定相符，自應
    准許，先予敘明。
貳、實體方面：
一、原告主張：
（一）緣原告與被告為親兄弟，兩造先父即訴外人蔡能章於民國
      （下同）69年間生前分配家產時，將其所有之系爭座落嘉
      義市西東196地號土地（即重測前嘉義市大溪厝86-4地號
      ，下稱系爭土地）及同地段543地號（即重測前嘉義市大
      溪厝520地號）土地分歸兩造共有，各有所有權二分之一
      ，惟因當時之農業發展條例第30條及土地法規農地不得分
      割亦不得移轉為共有，乃以贈與為原因，將系爭土地所有
      權全部移轉登記於被告名下，而將原告分得之所有權二分
      之一部份借用被告名義登記，另筆同地段543號土地所有
      權全部則移轉登記於原告名下，被告分得之所有權二分之
      一部份亦借用原告名義登記。
（二）自69年兩造分產後，上開二筆土地原均由原告耕作使用收
      益，至原告因手臂受傷無法再從事農作，而於81年間由原
      告將系爭196地號土地出租第三人耕作，租金為半年250斤
      稻穀，當時被告因認所得租金不多，故同意租金全數由原
      告收取；至87年間改由兩造共同出租予第三人經營食品加
      工廠，租金每半年6萬元，因前出租予他人耕作時租金係
      全數由原告收取，故於出租食品工廠時所得之租金由原告
      分得其中新臺幣（下同）28,000元，被告分得其中42,000
      元，上情並為被告於兩造協調系爭土地移轉分割事宜時所
      不否認，足證兩造間確有借名登記契約存在。
（三）91年間系爭196地號土地因道路拓寬而經政府徵收一部份
      ，且土地法及農業發展條例已經修訂，原告乃向被告要求
      將系爭196號土地所有權二分之一及徵收補償金二分之一
      返還予原告，並曾請人居中協調，惟被告仍以若為分割即
      無價值云云，拒不返還。
（四）按「當事人之任何一方，得隨時終止委任契約。」、「受
      任人以自己名義，為委任人取得之權利，應移轉於委任人
      。」民法第549、541條第2項定有明文。借名登記之無名
      契約著重在當事人間之信任關係，其性質與委任契約相同
      ，應類推適用民法關於委任關係之規定，原告爰以本起訴
      狀繕本送達被告為終止借名契約之意思表示，被告依上開
      規定自應將系爭196地號土地所有權二分之一移轉登記為
      原告所有。
（五）按「無法律上原因而受利益，致他人受損害者，應返還其
      利益；雖有法律上原因，而其後已不存在者，亦同。」民
      法第179條定有明文。查：系爭196地號土地於91年間經政
      府徵收部分土地，被告以土地所有權人之身份而受領徵收
      補償金150萬元，為該土地時係兩造所共有，各有所有權
      二分之一，已如前述，原告既以終止兩造間之借名登記契
      約，被告依前開規定或類推適用民法第541條第1項規定亦
      應將系爭徵收補償金二分之一交付予原告等語。爰依委任
      及不當得利之法律關係提起本訴，並聲明：（一）被告應
      將嘉義市○○段196地號，地目田，面積1435.5平方公尺
      土地之所有權二分之一移轉予原告；（二）被告應給付原
      告757,980元，暨自起訴狀繕本送達被告之日起至清償之
      日止按年息5%計算之利息；（三）原告願供擔保，請准宣
      告假執行。
二、被告則以：
（一）依當時之農業發展條例及土地法規定，共有之農地不得分
      割或不得移轉為共有，原告與被告為親兄弟，於69年間就
      先父即訴外人蔡能章之兩筆土地分別移轉登記與二人分別
      持有，以達繼承之效，並無如原告所稱「借名登記」之情
      事，對該土地各有二分之一所有權之事。復查，原告於82
      年許以所持有之嘉義市○○路543地號土地向嘉義市農會
      設定540萬元之抵押權，縱如原告所稱被告對於該地亦有
      二分之一權利，何以原告未向被告徵求「共有人」之同意
      得逕為「共有物」之處分？豈非自相矛盾！該兩筆土地逾
      69年時辦理移轉登記時，即是以繼承人（即原告與被告）
      係以分別取得該兩筆土地之理亦明，並非原告所稱兩造對
      該兩筆土地仍為共同持有之事實。
（二）兩造自69年分產後，因被告本身從事彩色印刷業，故基於
      兄弟情誼將系爭土地無償借與兄長耕作，為原告事後因已
      身事由致無法自為耕作，而將系爭土地逕自出租於第三人
      耕作之情事為所有權人（即被告）所不知，被告於事後方
      知原告並未自為耕作而擅將土地出租予第三人，即收回系
      爭土地，但原告自第三人處所收取租金，則基於兄弟情誼
      未予追討，非原告所稱：「當時被告因認所得租金不多，
      故同意租金全數由原告收取」等情。再者，被告自83年起
      將系爭土地租與訴外人鄭文魁、陳仁才，約定租金每月
      12,000元，而非原告所稱「兩造共同出租予第三人」。
（三）是系爭土地被告為所有權人，非如原告所稱系爭土地為兩
      造所共有，而系爭土地於91年經政府徵收部分土地，被告
      本於所有權人地位有權受領全部補償金，對於原告主張返
      還溢領部分補償金，自為無據等語置辯，並聲明：原告之
      訴及假執行之聲請均駁回；如受不利判決，願供擔保請准
      宣告免予假執行。
三、本件兩造就下列事項不爭執，復有系爭土地登記簿謄本、土
    地租用契約書、嘉義市政府94年11月25日函文、嘉義市地政
    事務所建物測量成果圖等件在卷可稽，堪信為真而得為本件
    判決之基礎：
（一）系爭土地於69年間登記為被告所有，系爭543地號土地則
      於同年登記為原告所有，原告並於其上建屋居住。
（二）系爭土地原均由原告耕作，於81年間由原告出租予第三人
      耕作，半年之租金為250斤稻穀由原告收取；83年間被告
      出租予第三人經營食品加工廠，租金每半年由原告分得2
      萬8 千元。
（三）系爭土地前有部分劃為196之1地號土地，經政府徵收，並
      由被告受領1,515,961元。
四、原告主張系爭土地為其與被告所共有，被告並受領系爭土地
    之徵收補償金而不當得利等語，為被告所否認，並以前詞置
    辯，是本件首應審酌者厥為兩造就系爭土地是否為共有並有
    借名登記契約存在？經查：
（一）按當事人主張有利於己之事實者，就其事實有舉證之責任
      ，民事訴訟法第277條定有明文；又民事訴訟如係由原告
      主張權利者，應先由原告負舉證之責，若原告先不能舉證
      ，以證實自己主張之事實為真實，則被告就其抗辯之事實
      即令不能舉證，或其所舉證據尚有瑕累，亦應駁回原告之
      請求（最高法院17年度上字第917號判例參照）。
（二）原告以其曾耕作系爭土地及收取系爭土地之租金，主張此
      足證明原告為系爭土地之共有人云云，惟查，依被告所提
      出83年間系爭土地之租約，僅載明被告為出租人，原告並
      未列名其中，此有系爭土地租用契約書1份在卷可稽，而
      原告於81年間將系爭土地出租予他人，是否曾得被告之同
      意，已滋疑義；且土地所有權誰屬之認定，係以登記為準
      ，使用人、出租人不以所有人為限，收取租金之人更不以
      出租人為限，原告收取系爭土地之租金，原因非僅一端，
      並非收取租金之人即為土地所有權人；縱原告曾使用系爭
      土地、將系爭土地出租並收取租金，亦非即可據此推斷原
      告為系爭土地之所有權人，原告以此主張其為系爭土地所
      有權人，尚非可採。
（三）原告復主張兩造曾就系爭土地是否為共有一事協調，提出
      94年7月20日兩造協調錄音內容譯文1份為證，然觀之協調
      時兩造說詞，僅原告與參與協調人賴坤財多次言及：系爭
      土地是先父留下來的，一人一半很合理等語，而被告則始
      終不同意分割，且未明確承認系爭土地為共有；另據原告
      聲請傳訊證人賴坤財到庭結證稱：被告有跟伊說系爭土地
      是兩造先父所留，與系爭543地號土地均係兩造共有等語
      （詳見本院95年4月11日言詞辯論筆錄），惟其證言係聽
      聞被告之陳述，屬傳聞證據，無證據能力，自不得採為論
      斷之證據，不能為原告有利之認定，因此，僅依據上開協
      調內容，尚難證明原告為系爭土地之共有人。
（四）另原告主張系爭土地與系爭543地號土地均為兩造所共有
      ，然系爭543地號土地僅有原告建屋居住其上，被告則未
      曾利用，此為兩造所不爭，且原告於82年間就系爭543地
      號土地曾由嘉義市農會設定540萬元之抵押權，此有系爭
      543地號土地之土地登記謄本1份在卷足憑，而原告所稱曾
      徵求「共有人」即被告之同意一情，亦為被告所否認，是
      就原告對系爭543地號土地之利用情形觀之，已與原告所
      稱系爭土地與系爭543地號土地均為兩造所共有之主張相
      違。
（五）末查，證人即兩造之兄弟蔡正孝到庭證稱：父親留下五塊
      土地，言明長孫及四個兄第一人一份，系爭土地就是要留
      給被告的；而伊也沒有與三弟蔡正義共有一筆土地等語綦
      詳（詳見本院95年6月27日言詞辯論筆錄），其與兩造均
      為兄弟，當無偏頗任一方之虞，證詞應屬可信；而其所述
      亦與原告主張父親所留各筆土地均為兄弟共有，非單獨所
      有等情不符，原告對上開主張復無法提出任何證據以實其
      說，自難採憑。從而，原告所提出之證據均不能證明其為
      系爭土地之所有權人，依據上揭法條及最高法院判例意旨
      ，本院自難認原告為系爭土地之所有權人。又無所有權之
      人自亦無權將土地借名登記予他人，因此原告主張其將系
      爭土地借名登記與被告，兩造間有借名登記契約存在等情
      ，亦屬無據。
五、綜上所述，原告就前開之主張，既未能舉證證明其為系爭土
    地之共有人並與被告間就系爭土地有借名登記契約存在，自
    無從終止借名登記契約，且被告為系爭土地所有權人，自有
    受領系爭土地徵收補償金之合法權源，其受有利益並非無法
    律上之原因，是原告依據終止借名登記契約之法律關係及民
    法第179條規定，請求被告應將系爭土地應有部分移轉2分之
    1 予原告，及被告應給付原告757,980元，暨自起訴狀繕本
    送達被告之日起至清償之日止按年息5%計算之利息，均無理
    由，應予駁回。又原告之訴既經駁回，則其假執行之聲請即
    失所附麗，應併予駁回。
六、本件事證已臻明確，兩造其餘主張、陳述及舉證，皆與本判
    決結果不生影響，爰不予逐一論述，附此敘明。
七、據上論結，本件原告之訴為無理由，依民事訴訟法第78條，
    判決如主文。
中    華    民    國    95    年    8     月    1     日
                  民事第一庭法  官  陳俞婷
以上正本係照原本作成。
如對本判決上訴須於判決送達後20日內向本院提出上訴狀。
中    華    民    國    95    年    8     月    7     日
                            書記官  林美足


司法院資訊處製作；財團法人民間司法改革基金會備份。
